【裁判字號】    98,訴,661
【裁判日期】    990114
【裁判案由】    損害賠償等
【裁判全文】
臺灣板橋地方法院民事判決               98年度訴字第661號
原      告  丙○○
被      告  甲○○
訴訟代理人  乙○○
上列當事人間請求損害賠償等事件，經本院於民國98年12月29日
言詞辯論終結，判決如下：
    主  文
被告應將坐落台北縣新莊市○○段第四三二地號土地上如附圖B
所示面積貳拾肆點參伍平方公尺、如附圖C 所示面積壹拾壹點參
陸平方公尺、及如附圖D 所示面積壹點陸參平方公尺，合計參拾
柒點參肆平方公尺之地上物拆除，將上開土地返還原告及全體共
有人。
被告應給付原告新台幣陸仟肆佰捌拾肆元，及自民國九十八年五
月二十日起至拆除前項地上物返還土地之日止，按月給付原告新
台幣壹佰零捌元。
原告其餘之訴駁回。
訴訟費用由被告負擔。
本判決第一項於原告以新台幣陸拾柒萬元供擔保後，得假執行；
但被告如以新台幣貳佰萬玖仟元為原告預供擔保後，得免為假執
行。
本判決第二項得假執行。
原告其餘假執行之聲請駁回。
    事實及理由
一、原告主張：原告於民國93年5 月21日取得坐落台北縣新莊市
    ○○段第432 地號土地（下稱系爭土地）之所有權應有部分
    35 0/10000，被告亦為系爭土地共有人之一。詎被告未經全
    體共有人之同意，擅自搭建地上物於系爭土地如附圖所示B
    所示面積24.35 平方公尺、如附圖C 所示面積11.36 平方公
    尺及如附圖D 所示面積1.63平方公尺，合計37.34 平方公尺
    ，而無權占用系爭土地，爰依民法第767 條、第821 條規定
    ，請求被告拆除上開地上物，將系爭土地返還原告及全體共
    有人。又被告無權占有如附圖B 、C 、D 所示之系爭土地搭
    蓋違章地上物，乃不法侵害原告之權利，致影響原告所有之
    建物即門牌號碼新莊市○○○路4 號（下稱系爭房屋）店面
    門面，破壞觀瞻及採光，系爭房屋右側無法懸掛招牌，造成
    生意嚴重損失，而無法出租，致原告受有損害，爰依不當得
    利法律關係，請求被告自93年5 月20日起至98年5 月19日止
    計5 年期間，以每月新台幣（下同）10萬元計算，共計600
    萬元不當得利，暨請求自98年5 月20日起至被告拆除如附圖
    B 、C 、D 所示地上物返還系爭土地之日止，按月給付原告
    10 萬 元相當於租金之不當得利等語。聲明請求：(一)被告應
    將系爭土地上如附圖編號B 所示面積24.35 平方公尺、編號
    C 所示面積11.36 平方公尺、編號D 所示面積1.63平方公尺
    之地上物拆除，將上開土地返還原告及全體共有人。(二)被告
    應給付原告600 萬元及自98年5 月20日起至被告拆除前項地
    上物之日止，按月給付原告10萬元。(三)願供擔保請准宣告假
    執行。
二、被告則以：(一)被告於89年9 月14日購買新莊市○○○路4 號
    及12號之地下層建物，係現況交屋，當時該地下層建物已出
    租他人，故該地下層之租賃合約亦為被告所受讓。原告所稱
    之違建物實際上乃地下層2 個商場及防空避難室之出入口與
    樓梯間，於其上方所搭設之如附圖B 、C 所示地上物即雨棚
    ，而附圖D 所示之造景係建設公司於82年間完工交屋時即已
    完成之附屬建物含外觀造景。倘無如附圖B 、C 所示雨棚之
    遮雨，將造成被告所有之地下層商場及該棟大樓所屬機電設
    備等淹水，影響環境衛生及全體住戶生命財產權益；而附圖
    D 所示造景位置，原設有一個法定停車位，該停車位之使用
    權亦歸屬於地下層。原告所有系爭房屋之前手於82年間向建
    設公司購買該屋時已同意系爭房屋所屬之平台4.12平方公尺
    （下稱系爭平台）作為地下層出入口，雖當時雙方未立下合
    約，但由82年至93年間雙方相處融洽得以瞭解。原告係93年
    間始購得系爭房屋，就系爭房屋所屬之系爭平台4.12平方公
    尺部分，兩造曾於95年5 月1 日訂立租賃契約，每月租金5,
    00 0元，然原告幾經向台北縣政府工務局檢舉承租被告所有
    地下層建物承租人之營業，致被告之地下層建物遭斷電，並
    與承租人終止租賃契約。然待地下層建物承租人遷出後，原
    告竟趁地下層房屋無人之際，於96年11月間擅自雇工入內灌
    水泥築牆，強行侵占被告所有地下層之樓梯出入口約7.48平
    方公尺，致被告之地下層建物無法使用，原告並於地下層樓
    梯出入口上方建造另一店面出租予訴外人陳淑娟供有巢氏房
    屋公司營業使用，並由陳淑娟將包含系爭平台在內之部分地
    上物（包含附圖A 所示面積及附圖C 之部分面積）轉租予訴
    外人陳國松經營鑰匙店，而強行占有如附圖A 、B 、C 所示
    部分之地上物，被告遂於97年間向鈞院三重簡易庭訴請原告
    拆除無權占有地下層之樓梯出入口處之水泥牆（案號97年度
    重簡調字第414 號），現仍在審理中。(二)原告購買系爭房屋
    時，本已有如附圖B 、C 、D 所示地上物存在，已係認同該
    現狀始會購買系爭房屋。(三)原告系爭房屋所屬之系爭平台，
    面積僅4.12平方公尺，如何得請求高達每月10萬元損害賠償
    ？更何況原告所謂如附圖A 、B 所示部分之地上物，現已由
    原告自己占用中，如何得向被告請求損害賠償？且自原告購
    買系爭房屋起該屋即先後出租予訴外人三味茶行、京采美容
    美體、有巢氏房屋公司、薔薇花園餐廳，始終均有使用收益
    ，原告主張造成其系爭房屋無法出租云云，顯與事實不符。
    (四)地下層建物本係建商自己保留未對外出售，因該棟一樓與
    地下層建物均為建商所有，故一樓平台與通往地下層樓之樓
    梯係整體規劃，如附圖B 、C 、D 所示地上物係建商取得使
    用執照後之二次施工時所建造。(五)否認附圖B 、C 所示之地
    上物係被告所搭建。另地下層樓梯出入口之上方，營造廠在
    興建時本來就沒有蓋平台等語，資為抗辯。答辯聲明：駁回
    原告之訴；如受不利判決，願供擔保請准宣告免為假執行。
三、兩造不爭執事項：
  (一)原告於93年5 月12日取得系爭土地所有權應有部分350/1000
    0 ，及其上建物即門牌號碼新莊市○○○路4 號之所有權全
    部，被告於89年9 月14日取得系爭土地及同段第433 地號土
    地所有權應有部分、暨新莊市○○○路4 號地下室（同段第
    3490建號）及12號地下室（同段第3491建號）建物所有權，
    此有兩造之土地及建物登記謄本各1 份、新莊市○○○路4
    號及12號之地下室建物測量成果圖影本2 件可憑（見本院卷
    第11至13頁、第70至72頁、第269 至270 頁）。
  (二)原告系爭房屋及被告所有地下層建物所屬該棟大樓，於82年
    間取得使用執照時，並無如附圖B 、C 、D 所示地上物存在
    （見本院卷第86、87頁照片影本、臺北縣政府82莊使字第75
    2 號使用執照卷內所附之該棟申請使用執照時之建物照片）
    。
  (三)就系爭房屋之系爭平台面積4.12平方公尺，兩造曾於96年5
    月1 日訂立租賃契約，租期自96年5 月1 日起至97年4 月30
    日止，每月租金5,000 元（見本院卷第135 至138 頁租約影
    本）。
  (四)如附圖A 所示面積0.13平方公尺之現況平台，係原告所搭建
    。
四、按所有人對於無權占有或侵奪其所有物者，得請求返還之；
    對於妨害其所有權者，得請求除去之。各共有人對於第三人
    ，得就共有物之全部為本於所有權之請求；但回復共有物之
    請求，僅得為共有人全體之利益為之。民法第767 條前段、
    中段、第821 條分別定有明文。本件原告主張被告未經全體
    共有人之同意，擅自搭建如附圖B 、C 、D 所示地上物等語
    ，被告則以上開情詞抗辯。經查：
  (一)原告主張如附圖B 、C 、D 所示地上物係被告所擅自搭建乙
    節，業據其提出被告所寄發予原告之96年11月15日存證信函
    影本1 件可證，被告該存證信函內容記載：「……三我方實
    因地下室商場之出入及維護社區安全、衛生、觀瞻，『我們
    必須搭建玻璃牆及雨棚』，…」等字樣甚明（見本院卷第67
    頁），核與被告訴訟代理人於本院陳稱：「…地下室樓梯的
    出口上方必須要蓋雨棚，當時房子是我本人蓋的，我是建商
    。」等語之情相符（見本院卷第108 頁反面之98年4 月28日
    言詞辯論筆錄），且參諸原告所提95年間如附圖B 、C 所示
    地上物之現場照片2 張所示（見本院卷第89頁），其上懸掛
    「新樂園KTV 」招牌，被告所有之地下層建物當時係出租予
    訴外人經營KTV 等情（此亦為被告所不爭執），且如附圖B
    、C 、D 所示地上物係違章建築，由原告向臺北縣政府工務
    局檢舉，經台北縣政府認定確係屬違章建築乙節，亦有原告
    所提台北縣政府95年5 月3 日北府工拆字第0950017541號函
    、台北縣政府工務局98年2 月19日北工使字第0980120196號
    函等影本各1 件存卷足徵（見本院卷第82、83頁），堪認原
    告此部分主張為可採。至於被告嗣後改稱係營造廠二次施工
    時蓋的云云（見本院卷第203 頁反面），縱認屬實，然被告
    自認於89年自前手受讓新莊市○○○路4 號地下室（同段第
    3490建號）及12號地下室（同段第3491建號）建物所有權，
    連同原本存在之租賃契約，嗣原租賃契約消滅後，被告復將
    地下室連同如附圖B 、C 所示地上物再出租予他人使用，此
    有原告所提93年5 月20日、95年8 月1 日照片影本2 張足憑
    （見本院卷第129 頁），足認被告對於如附圖B 、C 所示地
    上物具有事實上處分權，故被告上開抗辯，尚無足採。另原
    告請求被告拆除如附圖D 所示地上物（造景）部分，被告雖
    抗辯此部分係建商二次施工所搭建等語，然其亦自認附圖D
    所示系爭土地部分原係設置1 個法定停車位，供地下層建物
    所有權人使用，被告既為地下層建物之所有權人，顯然對於
    附圖D 所示地上物（造景）部分亦具有事實上處分權，故原
    告請求被告拆除如附圖D 所示面積1.62平方公尺地上物（造
    景），亦為有據。而被告固亦為系爭土地共有人之一，然其
    未舉證證明業已徵得系爭土地全體共有人同意而占有如附圖
    B 、C 、D 所示面積之系爭土地，故其辯稱為有權使用云云
    ，並非可採。從而，原告依上開規定，請求被告拆除如附圖
    B 、C 、D 所示地上物，將該土地返還原告及全體共有人，
    洵為正當。
五、次按無法律上之原因而受利益，致他人受損害者，應返還其
    利益，民法第179 條定有明文。又無權占有他人土地，可能
    獲得相當於租金之利益為社會通常之觀念，最高法院61年台
    上字第1695號判例可資參照。本件被告無權占有如附圖B 、
    C 、D 所示面積之系爭土地，獲有相當於租金之利益，致原
    告受有損害，是原告依不當得利法律關係，請求被告自原告
    93年5 月21日取得系爭土地所有權之日起，至拆除返還如附
    圖B 、C 、D 所示面積之系爭土地之日止，按月給付原告相
    當於租金之不當得利，為有理由。至於原告請求被告給付93
    年5 月20日該日之相當於租金之不當得利部分，因該時原告
    尚非系爭土地所有權人，是其該部分之請求，並非有據。
六、又城市地方房屋之租金，以不超過土地及其建築物申報總價
    年息10% 為限，土地法第97條第1 項定有明文。所謂土地及
    建築物之總價額，依土地法施行法第25條規定，土地價額依
    法定地價；建築物價額則依該管市縣地政機關估定之價額而
    言。而依土地法第148 條規定，土地所有權人依土地法所申
    報之地價為法定地價。則土地法第97條第1 項所謂土地申報
    價額即指該土地之申報地價而言。本院審酌原告系爭土地所
    有權應有部分為350/10000 ，系爭土地自93年1 月份起至98
    年12月份止之申報地價均為每平方公尺14,192元（見本院卷
    第272 頁之系爭土地歷年申報地價），遭被告占用之系爭土
    地為如附圖B 、C 、D 所示，面積各為24.35 平方公尺、11
    .36 平方公尺、1.63平方公尺，合計37.34 平方公尺，是系
    爭土地93至98年度之每年申報地價總價均各為529,929 元（
    計算式：14192 ×37.34 ＝529929，元以下四捨五入，下同
    ）。又系爭土地對面臨新莊後港新公園，位於新莊市○○○
    路與民安路交叉路口，周圍交通便利，商店林立，經濟繁榮
    等情況，業據本院到場勘驗屬實，製有勘驗筆錄可稽（見前
    案卷第53至55頁），復有原告陳報之現場照片可佐（置卷末
    證物袋內），故本院認應以系爭土地申報總價年息7%計算為
    允適，亦即，原告得請求被告自93年5 月21日起至98年5 月
    19日止計4 年11個月又28天期間之相當於租金之不當得利金
    額應為6,484 元【計算式：529929×7%×（4 ＋363/365 ）
    ×350/10000 ＝6484，元以下四捨五入】，及自98年5 月20
    日起至被告拆除如附圖B 、C 、D 所示地上物返還該土地之
    日止，按月得請求被告給付相當於租金之損害賠償金額應為
    108 元【計算式：529929×7%÷12×350/10000 ＝108 ，元
    以下四捨五入】，逾此範圍之請求，非有理由。
七、綜上所述，原告基於民法第767 條及第821 條規定及不當得
    利法律關係，請求：(1)被告應將坐落系爭土地上如附圖B 所
    示面積24.35 平方公尺、附圖C 所示面積11.36 平方公尺、
    及如附圖D 所示面積1.63平方公尺，合計37.34 平方公尺之
    地上物拆除，將上開土地返還原告及全體共有人；暨(2)被告
    應給付原告6,484 元，及自98年5 月20日起至被告拆除如附
    圖B 、C 、D 所示地上物返還該土地之日止，按月給付原告
    108 元部分，為有理由，應予准許，逾此範圍之請求，即非
    正當，應予駁回。
八、原告陳明願供擔保，聲請宣告假執行，經核就其勝訴部分並
    無不合，爰酌定相當之擔保金額予以准許；本判決第二項所
    命被告給付之金額未逾50萬元，依民事訴訟法第389 條第1
    項第5 款規定，應依職權宣告假執行。被告陳明願供擔保請
    准宣告免為假執行，就原告勝訴部分，核無不合，爰酌定相
    當擔保金額宣告之。就原告敗訴部分，其假執行之聲請，失
    所依據，併駁回之。
九、因本案事證已臻明確，兩造其餘主張、陳述、攻擊防禦方法
    及所提之證據，經本院審酌後認於本判決結果不生影響，爰
    不一一論述，附此敘明。
十、結論：原告之訴一部為有理由，一部為無理由，依民事訴訟
    法第385 條第1 項前段、第79條、第389 條、第390 條第2
    項、第392 條，判決如主文。
中    華    民    國    99    年    1     月    14    日
                  民事第一庭    法  官  陳翠琪
以上正本係照原本作成
如對本判決上訴，須於判決送達後20日內向本院提出上訴狀
中    華    民    國    99    年    1     月    15    日
                                書記官  簡曉君

司法院資訊處製作；財團法人民間司法改革基金會備份。
